【裁判字號】    99,台上,1230
【裁判日期】    990304
【裁判案由】    常業重利等罪
【裁判全文】
最高法院刑事判決            九十九年度台上字第一二三０號
上  訴  人    甲○○原名雷金.
選任辯護人    林秀蓉律師
              王炳輝律師
              陳煥生律師
上列上訴人因常業重利等罪案件，不服台灣高等法院台中分院中
華民國九十八年十一月十八日第二審更審判決（九十七年度重上
更(二)字第六十四號，起訴案號：台灣台中地方法院檢察署九十一
年度偵字第二一九七七號），提起上訴，本院判決如下：
    主  文
上訴駁回。
    理  由
一、常業重利部分
按刑事訴訟法第三百七十七條規定，上訴於第三審法院，非以判
決違背法令為理由，不得為之。是提起第三審上訴，應以原判決
違背法令為理由，係屬法定要件。如果上訴理由書狀並未依據卷
內訴訟資料，具體指摘原判決不適用何種法則或如何適用不當，
或所指摘原判決違法情事，顯與法律規定得為第三審上訴理由之
違法情形，不相適合時，均應認其上訴為違背法律上之程式，予
以駁回。本件原判決綜合全部卷證資料，認上訴人甲○○（原名
雷金富）有其事實欄所載之犯行，已詳所憑之證據與認定之理
由。就上訴人否認犯罪，辯稱：上訴人經營信義國際股份有限公
司（下稱信義公司）十幾年，係為行銷建材而設立，並未經營「
台塑當鋪」或地下錢莊，亦無「于曉明」帳戶，雖借錢給戊○○
、丙○○，但非以收取重利為常業；上訴人未借錢給乙○○，乙
○○指證借款之本金、次數、有無約定利率、已還多少錢等供述
均非一致，上訴人介紹乙○○向城府建設公司購買新台幣（下同
）一千多萬元新房子，該公司總經理吳錫岸乃交給上訴人二十五
萬元支票作為仲介費，經提示退票，才請劉錦隆向乙○○催討此
二十五萬元，上訴人之配偶蔡素美向乙○○殺價而以八百二十五
萬元購得乙○○之舊屋，乙○○可能因此心生不滿，才對上訴人
作不實指證；上訴人陸續借給戊○○三千七百二十萬元，曾經與
其配偶己○○談過利息一萬元每日收七元（相當於年利率百分之
二十六），但未仔細算過所借天數，故利息總額沒結算清楚，戊
○○積欠之債務祇還過五百萬元，且是交給幫上訴人討債之劉錦
隆，被劉錦隆拿去賭掉了，上訴人實際上未收到這筆錢；上訴人
沒借錢給丁○○，丁○○之借款係由丙○○轉貸而來，上訴人將
借款匯入丙○○經營之公司，嗣因丙○○交付之支票退票，才向
丙○○討債，然本金迄今未收取分文，丙○○交付之第一次利息
支票亦遭退票，故未取得任何利息；上訴人介紹林如香替辛○○
向銀行辦理貸款，其他則均不知情，亦未參與，辛○○指訴之借
款付息並無佐證，其配偶庚○○所述高利借貸之事係自辛○○傳
述而來，屬於傳聞證據云云，認不足採信，於理由內予以指駁、
說明甚詳。因而撤銷第一審關於上訴人此部分之科刑判決，改判
依修正前刑法牽連犯、連續犯關係從一重仍論處其以乘他人急迫
貸以金錢，而取得與原本顯不相當之重利為常業罪刑。上訴意旨
略以：(一)、乙○○、戊○○、丁○○、辛○○等人究有如何急迫
情形、究分別於何時何地向上訴人借取多少金錢、借款本金與利
率及期間為何、上訴人已否向渠等取得利息、金額若干、是否反
覆以同種類行為為目的社會活動之職業性犯罪等，原判決事實欄
及其附表二俱未詳加認定，明白記載，亦未說明事實所載之來源
與基礎，全憑擬制推測之方法以為判斷，況乙○○簽發之二十五
萬元支票係給付上訴人之仲介費，戊○○與丁○○為同一事件，
僅此一件，如何能成立常業犯？刑法第三百四十五條已自民國九
十五年七月一日起廢止，如何能成立常業犯？原判決認定乙○○
投資股票失利、戊○○經營民俗村一直賠錢、丙○○持有急需週
轉金之丁○○所有客票、辛○○經營隆堂電機工業股份有限公司
（下稱隆堂公司）財務狀況不佳等情，可見各借款人明知無償還
能力，竟隱匿實情，向上訴人大舉借貸，豈不形同詐取上訴人財
物，彼等自非重利罪所謂「急迫」之被害人，即與重利罪構成要
件不合，竟論處上訴人罪刑，有不適用法則、判決理由欠備、調
查職責未盡之違法。(二)、原判決未說明刑法第二十八條修正適用
之問題，且戊○○向上訴人借款之時間，原判決事實欄與其附表
所載不相一致；八十六年七月間，台中市南屯區○○○○街三十
一號房屋尚屬乙○○所有，原判決認定上訴人自八十六年七月間
起在該處設立「信義公司」、「雷公代書事務所」，與卷內證據
資料不符，均有違誤。(三)、秘密證人王中興、李建國之證言，皆
係聽聞他人傳述而來，屬傳聞證據，原判決竟予採用，與證據法
則相違；原判決未具體說明乙○○、辛○○、庚○○等人調查、
偵訊證言符合傳聞例外可信之情況，亦非適法。(四)、原審九十七
年十一月十二日、九十八年九月十六日審判筆錄未經審判長或受
命法官簽名，未附記不能簽名之事由，訴訟程序之進行難謂無瑕
疵可指。(五)、常業重利貸款予戊○○部分，上訴人否認在台灣民
俗村交付之部分支票上簽署「許志勇」之背書，原審未鑑定其筆
跡，即認係借款之利息支票，有應於審判期日調查之證據，未予
調查之違失云云。惟查：(一)、犯罪事實之認定，證據之取捨及其
證明力如何，乃事實審法院自由判斷之職權，如其取捨不違背經
驗法則與論理法則，即不得指為違法，而據為上訴第三審之理由
。原判決認定上訴人綽號「雷公」，化名「許志勇」，基於常業
重利犯意，自八十六年七月間起，在台中市設立「信義公司」、
「雷公代書事務所」、「台塑當鋪」等以資掩護，在報紙刊登分
類廣告，招攬急迫、輕率或無經驗而欠缺資金之不特定人前來告
貸借款，利息視借款人之還款能力而不同，或每七十三萬元八日
利息十六萬一百元（約年利率百分之八百），或每一百萬元十日
利息十一萬元（約年利率百分之三百九十六），或每五百萬元三
十日利息二百八十五萬六千元（約年利率百分之六百八十五．四
），或每一百萬元每日利息五千五百元（約年利率百分之二百）
，並以「于曉明」之名義開設帳戶，作為貸放他人金錢或收取本
利支票時使用，貸款給急迫需要金錢之乙○○、經營「台灣民俗
村」之戊○○、經營「埔農實業有限公司」之丁○○，及經營隆
堂公司之庚○○、辛○○夫妻，取得與原本顯不相當之重利，並
以之為常業而恃以維生。迨借款人等未能如期清償，上訴人即指
示與其有共同以強暴、脅迫手段妨害人行使權利或使行無義務之
事之概括犯意聯絡之劉錦隆、閻新生、林和平、蔡素美、賴子生
、賴奇勇、陳大唐等人，向各借款人或其親友、員工，以言詞咆
哮恐嚇、擲雞蛋、噴油漆、灑冥紙、抬棺木、暴力阻止公司生產
及進出貨、將廢土倒在公司門口阻止通行、強行搬走貨物家具、
破壞室內設備等方式暴力討債，使彼等心生畏懼，並使人行無義
務之事或妨害人行使權利等情，已說明本於調查所得心證，分別
定其取捨而為事實判斷之理由。並就確認之事實，說明上訴人如
何化名為「許志勇」，經營地下錢莊，乙○○、戊○○、丁○○
、庚○○夫妻等人如何急迫需錢週轉，丁○○係透過丙○○向上
訴人借貸，彼等均被收取顯不相當重利，上訴人貸與多數不特定
人之金額龐大，有專屬帳戶供款項進出，營收利益數額驚人，並
在報紙刊登借貸廣告，顯係以此為業而賴以維生之論據。所為論
斷，核無違背客觀存在之經驗法則與論理法則，自屬原審採證、
認事之適法職權行使，不容任意指摘為違法。(二)、刑法於九十五
年七月一日修正施行，原判決已於判決理由說明如何就修正前後
之規定，本於統一性及整體性原則，綜合其全部罪刑予以比較結
果，應適用最有利於上訴人之舊法，從而原判決適用修正前刑法
第三百四十五條規定論處上訴人罪刑，並無不合。(三)、原判決並
非專憑王中興、李建國之證言為論罪依據，縱除去此二人之證言
，本件仍應為同一認定，於判決本旨不生影響，依刑事訴訟法第
三百八十條規定，仍不得據為上訴第三審之理由。(四)、原判決已
說明乙○○等人偵查中具結之證言，如何無顯不可信情況，具有
證據能力，庚○○夫妻審判中之陳述與調查供述不符，該調查供
述如何具有可信之特別情況，且為證明犯罪事實存否所必要，亦
有證據能力之理由。再原審九十七年十一月十二日、九十八年九
月十六日審判筆錄皆經審判長簽名，有審判筆錄在卷可稽（原審
卷一第一八一頁背面、卷二第六十六頁背面）。上訴意旨就此顯
非依據卷內證據資料指摘，自非適法之第三審上訴理由。(五)、上
訴人於偵查時坦承曾自稱為「許志勇」，因其八歲時過繼給二舅
外祖父那邊，取名許志勇，隔二年又過回雷姓等語。原判決綜合
卷內其他證據資料，審酌研判，因認戊○○交付之貸款利息支票
由上訴人背書「許志勇」之事證明確，即無鑑定筆跡之必要，不
得指為違法。上訴意旨，置原判決理由已明白論斷之事項於不顧
，仍執陳詞，否認犯罪，對原審採證、認事之職權，為事實上之
爭執，漫指原判決違法，核與前揭得為第三審上訴理由之法定要
件不相適合。應認此部分之上訴違背法律上之程式，予以駁回。
上訴人所犯常業重利之重罪上訴既不合法，無從為實體之判決，
其牽連犯刑法第三百零四條（暴力討債）之輕罪部分，即無從適
用審判不可分之原則，併為實體上審判，亦應從程式上予以駁回
。
二、恐嚇得利部分
刑事訴訟法第三百七十六條所列各罪之案件，經第二審判決者，
不得上訴於第三審法院，為該法條所明定。上訴人被訴犯刑法第
三百四十六條第二項恐嚇得利罪部分，核屬刑事訴訟法第三百七
十六條第六款之案件。依首開說明，既經第二審判決，自不得上
訴於第三審法院，上訴人猶提起上訴，顯為法所不許，此部分亦
應予駁回。（原判決認上訴人所犯常業重利罪與恐嚇得利罪，犯
意各別，動機有異，行為互殊，罪名不同，應分論併罰。故原判
決正本記載：恐嚇得利部分，不得上訴；但如爭議與常業重利係
裁判上一罪，得併同常業重利部分上訴等語，係屬誤載，不能因
此即謂得提起第三審上訴，附此明）。
據上論結，應依刑事訴訟法第三百九十五條前段，判決如主文。
中    華    民    國  九十九  年    三    月    四    日
                      最高法院刑事第十三庭
                          審判長法官  賴  忠  星
                                法官  呂  丹  玉
                                法官  吳      燦
                                法官  蔡  名  曜
                                法官  葉  麗  霞
本件正本證明與原本無異
                                      書  記  官
中    華    民    國  九十九  年    三    月    十    日
                                                      Ｑ

司法院資訊處製作；財團法人民間司法改革基金會備份。
